【裁判字號】    98,再,10
【裁判日期】    980812
【裁判案由】    排除侵害
【裁判全文】
臺灣高等法院民事判決                    98年度再字第10號
再審原告    壬○○○
            戊○○
            癸○
            庚○○
            丁○○
            辛○○
            己○○
上列7人共同
訴訟代理人  羅子武律師
再審被告    台北縣新店市公所
                      設台北縣.
法定代理人  乙○○    住同上
訴訟代理人  丙○○    住同上
            甲○○    住同上
上列當事人間請求排除侵害事件，再審原告對於中華民國97年10
月14日本院97年度上字第89號確定判決提起再審之訴，本院於98
年7月29日言詞辯論終結，判決如下：
    主  文
再審之訴駁回。
再審訴訟費用由再審原告負擔。
    事實及理由
甲、程序方面：
    按提起再審之訴，應於30日之不變期間內為之，又該期間自
    判決確定時起算，判決於送達前確定者，自送達時起算，其
    再審之理由發生或知悉在後者，均自知悉時起算，民事訴訟
    法第500條第1項、第2項定有明文。本院97年度上字第89號
    判決（下稱原確定判決），經最高法院於民國（下同）97年
    12月4日以97年度台上字第2553號裁定駁回上訴確定，再審
    原告於98年1月6日收受該裁定正本，有送達證書1份在卷可
    稽（見最高法院97年度台上字第2553號卷第35頁），再審不
    變期間應至同年2月5日屆滿，則再審原告於同年2月4日提起
    本件再審之訴（見本院卷第2頁），尚未逾期，合先敘明。
乙、實體方面：
一、再審原告主張：
    (一)原確定判決有民事訴訟法第496條第1項第1款適用法規顯
      有錯誤之再審事由：
      (1)因依兩造不爭執之95年11月14日新店市公所會勘紀錄已
        記載：「會勘結論：經與勘人員會勘，依里長、里民稱
        ，本市○○路595號、595之1號、595之2號595之3號前
        路面柏油（寬5至8公尺，長約60公尺），施作已超過20
        年，最初係本所依里長、里民建議鋪設柏油，期間本所
        又依民眾反應有再補修坑洞。」等語，該會勘紀錄應有
        公文書之真正之特質；且再審被告於第一審時對於有鋪
        設系爭土地上柏油乙節未加爭執，以及於鈞院原確定判
        決審理時，對於上開會勘紀錄之施作年限及由其施作、
        修補等情，並不爭執，故再審被告係訴訟外及訴訟中均
        已自認無訛，依民事訴訟法第279條第1項規定，再審原
        告已毋庸舉證，法院亦不得就他造自認之事實調查證據
        ，另為與其自認事實相反之判斷，並應以其自認為認定
        事實及裁判之基礎，然確定判決對此未以適用，應有違
        法。
      (2)有關原判決附圖所示B部分（即595號路段）依證人呂盛
        文之證稱：「（595號路段現在是否有鋪設柏油？）有
        的，是我當里長之前就有鋪設，我83年擔任里長。595
        之2那整排鐵皮屋在蓋之前就已經有柏油，蓋鐵皮屋的
        主人於蓋鐵皮屋時有將整個路段整修過，因為當時在蓋
        鐵皮屋很亂，而且都是泥巴，所以才將整個路段以柏油
        鋪設過。」、「（為何九十年之空照圖B路段是泥土路
        面？）我認為那是柏油路，上面有泥巴，所以空照圖上
        面看起是黃色的泥土，因為當地的地勢比較低，所以車
        輛經過會造成該路段比較髒。」等語，證人呂盛文上開
        證詞應係肯定是由再審被告鋪設系爭土地B部分道路之
        柏油，而非表示是由第三人所鋪設。故本件之事實及法
        律上之陳述即有不明瞭及不完足，但原確定判決審判長
        未踐履民事訴訟法第199條第1項及第2項之闡明權職權
        ，即驟爾判決，應有違法。
      (3)又再審被告係公家機關，其對於修補道路之預算支出等
        資料負有保管及持有之權責，非再審原告及一般百姓所
        能持有及領取，原確定判決以再審原告不能提出文書資
        料證明再審被告有修補之事實，又不採證人呂盛文之證
        詞，實有違民事訴訟法第277條但書之舉證責任分配之
        原則及經驗法則。
      (4)系爭土地B部分道路可自中心線區分為兩側，一側是再
        審原告所有，一側為國有土地，不但於再審原告之土地
        鋪設柏油，於國有土地亦鋪設柏油，甚且於再審原告之
        土地上亦架設電線桿、路燈，上開公眾所需之設施、設
        備之主管機關為再審被告，故堪認道路鋪設柏油、架設
        電線桿、路燈等行政行為均係再審被告所為，且係再審
        被告所明知之情事，始符法令及經驗法則，原確定判決
        錯認此一事實及混亂權責，判決不無違法。
      (5)系爭土地G部分道路係由再審被告鋪設之事實，業經證
        人呂盛文證述明確，但原確定判決卻誤認空照圖之內容
        ，又不採證人呂盛文之證詞，不無有認定事實及採證法
        則之違法。
    (二)原確定判決有民事訴訟法第496條第1項第13款當事人發現
      未經斟酌之證物或得使用證證物之再審事由：
      (1)臺北縣工務局依辛○○（再審原告之一）陳情詢問新店
        市○○段四城小段204地號部分土地的非農用柏油路之
        路權事宜，於95年11月20日以0951110058號函回覆表示
        ：「…本案經新店市公所於95年11月14日現場勘查後表
        示，安坑段四城小段204地號部份土地位於本市○○路○
        段595號、595之1號、595之2號、595之3號前道路柏油
        依里長（日興里）、里民陳述，道路柏油（寬5至8公尺
        ，長約60公尺）施作已超過20年，最初係依里長、里民
        建議由新店市公所鋪設，期間公所有再派承商修補坑洞
        …」等語，並無表示系爭道路遭火災燒毀，或將再審被
        告所鋪設之道路廢除。因臺北縣工務局乃是再審被告之
        上級單位，依上開回覆內容，可知系爭土地B部分道路
        確是由再審被告鋪設及修補，而此一證物乃係未經斟酌
        之證物，且一旦經斟酌後，再審原告即應受有利益之裁
        判。
      (2)再審被告為答覆再審原告於他案所提之訴願事件，援引
        行政院農業委員會95年6月13日農企字第0950131496號
        函：「…至非都市土地之農業用地，倘有因道路、堤防
        、高壓電塔等依法應辦理徵收而未徵收者，得參照前開
        都市計畫土地之作法，即得以地政事務所核發，分別估
        算該非農業使用土地面積之證明文件，並僅就該農業用
        地部份土地查核發給農業用地作農業使用證明書。」作
        為系爭土地是否得為農業使用之說明，此有再審被告96
        年4月13日北縣店建字第0960012072號函可證；因此，
        再審被告業已承認系爭土地之道路係屬應辦理徵收而未
        徵收之土地，並由再審被告管理，故其道路上之柏油當
        然是由再審被告所鋪設無訛，原確定判決對此既存之有
        利再審原告之證據，漏未斟酌，應有違法。
    (二)爰依民事訴訟法第496條第1項第1款、第13款規定提起本
      件再審之訴，並聲明：(1)鈞院97年度上字第89號判決應予
      廢棄；(2)再審被告於第二審之上訴應予駁回；(3)各審訴訟
      費用均由再審被告負擔。
二、再審被告則以：
    (一)再審被告已否認系爭土地如附圖所示B、G部分道路上之柏
      油為再審被告所鋪設，故再審原告應對其有利於己之事實
      負舉證責任；至會勘紀錄係再審被告之承辦人於會勘現場
      ，依里長及里民之陳述內容作成，並非再審被告於訴訟外
      之自認，再審被告亦未承認系爭柏油路面為再審被告鋪設
      之意，自難作為再審被告鋪設系爭柏油路面之證據。另再
      審被告為公家機關，修補道路當有預算支出等資料，而再
      審原告迄今仍不能提出文書資料證明，故不能僅以證人呂
      盛文之證詞，即認系爭土地如附圖所示B部分道路上之柏
      油為再審被告所鋪設；且因證人呂盛文有關系爭土地如附
      圖所示G部分道路上之柏油鋪設情形之證述，無法具體證
      明確係再審被告所鋪設，且與87年間之空照圖顯示該部分
      為混凝土之情形不同，故亦不能證明系爭土地如附圖所示
      G部分道路上之柏油為再審被告所鋪設。
    (二)再審原告提出之臺北縣工務局於95年11月20日0951110058
      號函（即再審證3），其已於鈞院原確定判決宣判後，向
      最高法院提起上訴時提出，並非新事實或新證據；至再審
      被告96年4月13日北縣店建字第0960012072號函（即再審
      證4），再審原告於鈞院原審確定判決97年8月20日之民事
      陳述意見狀中已提出台北市國稅局函影本，於國稅局復查
      決定書理由三中已引用再審被告上開函文，此部分亦非新
      事實或新證據。故再審原告主張原確定判決有民事訴訟法
      第496條第1項第1款、第13款之再審事由，並無理由，應
      予駁回等語，資為抗辯。並答辯聲明：(1)再審原告之訴駁
      回；(2)各審訴訟費用由再審原告負擔。
三、查再審原告以系爭土地如附圖所示B、G部分道路上之柏油為
    再審被告所鋪設為由，依民法第767條規定，訴請再審被告
    將上開部分之道路設施除去，並將占有部分土地返還再審原
    告，經原審判決再審被告應將上開部分之道路設施除去，而
    駁回再審原告其餘請求，再審被告不服，提起上訴，經原確
    定判決將原判決命再審被告給付部分廢棄，駁回再審原告於
    第一審之訴，再審原告不服，提起上訴，經最高法院於97年
    12月4日以97年度台上字第2553號裁定駁回上訴確定，業經
    本院調閱原確定判決歷審卷宗，核閱屬實。
四、經查：
    (一)再審原告主張原確定判決有第496條第1項第1款再審事由
      部分：
      (1)按民事訴訟法第496條第1項第1款所謂適用法規顯有錯
        誤者，係指確定裁判所適用之法規顯然不合於法律規定
        ，或與司法院現尚有效及大法官會議之解釋，或最高法
        院尚有效之判例顯然違反者，或消極的不適用法規，顯
        然影響判決者而言（司法院大法官會議解釋第177號、
        最高法院57年台上字第1091號、60年台再字第170號判
        例意旨參照）；至原確定判決認定事實、舉證責任之分
        配及證據取捨之當否，為事實審法院職權行使之範圍，
        非適用法規顯有錯誤可比（最高法院95年度台上字第22
        68號裁定意旨參照）。又有民事訴訟法第496條第1項第
        1款至第13款情形之一者，固得以再審之訴對於確定終
        局判決聲明不服，惟依同條項但書規定，當事人已依上
        訴主張其事由或知其事實而不為主張者，則不在此限，
        同條第1項但書亦有明文規定。
      (2)再審原告主張原確定判決有違反民事訴訟法第279條第
        1項乙節：
        再審原告主張95年11月14日新店市公所之會勘紀錄係
          公文書，且足認再審被告已自認，依民事訴訟法第
          279條第1項規定其毋庸舉證云云。查新店市公所95年
          11月14日之會勘紀錄經原確定判決斟酌後，認該會勘
          紀錄係再審被告之承辦人於會勘現場，依里長及其他
          里民之陳述內容作成，非再審被告於訴訟外之自認，
          且依前開文字內容，再審被告亦無承認該柏油路面為
          其所鋪設之意，自難據為再審被告鋪設上開柏油路面
          之證據（見原確定判決第3頁）。且再審原告就此部
          分已依上訴主張其事由，最高法院雖以97年度台上字
          第2553號裁定駁回再審原告之上訴，但就再審原告主
          張之上開事由，則於裁定內載明：『又卷附之民國九
          十五年十一月十四日被上訴人製作之會勘紀錄雖載有
         「本市○○路五九五等號前路面柏油（即第一審判決
          附圖B所示柏油路）最初係伊依當時里長、里民建議
          鋪設」等語，惟已表明此係會勘時在場之里長及里民
          所述，尚難認被上訴人於訴訟中已自認現存之系爭柏
          油路係其鋪設，附此敘明』，有最高法院上開民事裁
          定在卷可按（見本院卷第19頁背面）。依上開說明，
          再審原告此部分主張與適用法規顯有錯誤之再審事由
          尚有未符，且其既已依上訴主張其事由，自不得再據
          同一事由提起再審之訴。
        又再審原告主張再審被告於第一審時未對確有鋪設系
          爭土地上柏油乙節提出爭執，以及於本院原確定判決
          審理時，對於上開會勘紀錄之施作年限及由其施作、
          修補等情，並不爭執，故再審被告係訴訟外及訴訟中
          均已自認無訛云云。惟依原審及原確定判決之卷證觀
          之，均難認再審被告對於再審原告主張之事實有自認
          之情形，是以原確定判決依調查證據之結果，認定再
          審原告之主張不可採，因而廢棄原審判決，駁回再審
          原告在第一審之訴（見原確定判決第3頁至第4頁）。
          從而，再審原告上開主張，核屬對原確定判決就取捨
          證據、認定事實之職權行使予以指摘，依上說明，與
          適用法規顯有錯誤之再審事由尚有未符。
      (3)再審原告主張原確定判決有違反民事訴訟法第199條第1
        項、第2項乙節：原確定判決就再審原告主張原判決附
        圖所示B部分係再審被告所鋪設之事實，斟酌證人呂盛
        文之證述內容，再審被告提出之87年11月15日系爭土地
        之空照圖等證據，以及再審原告仍無法舉證證明係再審
        被告所鋪設等情，因而認定原判決附圖所示B部分非再
        審被告所鋪設（見原確定判決第3頁至第4頁），難謂有
        當事人就訴訟關係之事實或法律有不明瞭或不完足之情
        形。從而，再審原告此部分主張，亦屬對原確定判決就
        取捨證據、認定事實之職權行使予以指摘，亦與適用法
        規顯有錯誤之再審事由尚有未符。
      (4)再審原告主張原確定判決有違反民事訴訟法第277條但
        書乙節：因再審被告否認系爭土地上柏油為其鋪設之事
        實，並陳稱公所沒有相關紀錄和會計紀錄等語（見原確
        定判決卷宗第200頁），而再審原告主張上開部分係再
        審被告所鋪設，則其所主張者為積極事實，依法應由其
        負舉證責任，故原確定判決斟酌相關之事證，並以再審
        原告無法舉證證明而為其不利之判斷，自無不合。再審
        原告主張原確定判決有適用法規顯有錯誤云云，即非可
        採。
      (5)至再審原告另主張原確定判決有錯認事實及混亂權責，
        以及認定事實及採證法則之違法等節：因再審原告此部
        分主張未表明原確定判決有如何適用之法規顯然不合於
        法律規定，或與司法院現尚有效及大法官會議之解釋，
        或最高法院尚有效之判例顯然違反者，或消極的不適用
        法規，顯然影響判決者而言之情形；且原確定判決認定
        事實、舉證責任之分配及證據取捨之當否，為事實審法
        院職權行使之範圍，非適用法規顯有錯誤可比，亦已如
        前述，故再審原告就此主張原確定判決有適用法規顯有
        錯誤云云，亦非可採。
    (二)再審原告主張原確定判決有第496條第1項第13款再審事由
      部分：
      (1)按當事人發現未斟酌之證物或得使用該證物者，以如經
        斟酌可受較有利益之裁判者為限，民事訴訟法第496條
        第1項第13款定有明文。又所謂當事人發現未經斟酌之
        證物或得使用該證物，係指在前訴訟程序不知有該證物
        ，現始知之，或雖知有此而不能使用，現始得使用者而
        言（最高法院32年度上字第1247號判例意旨參照）；事
        實審言詞辯論終結前未存在之證物，或已存在並能利用
        而不提出，或已提出之證物，均不得據為本款之再審理
        由（最高法院77年度台上字第776號判決要旨參照）；
        且當事人以發現新證據為聲請再審之原告者，必以其新
        證據若經法院斟酌可受較有利之裁判者為限，如該證物
        縱加斟酌，仍不能認為當事人可受較有利之裁判者，即
        難認再審之訴為有理由（最高法院81年度台上字第2727
        號、79年度台上字第2068號判決要旨參照）。
      (2)本件再審原告主張台北縣工務局95年11月20日09511100
        58號函記載：「…本案經新店市公所於95年11月14日現
        場勘查後表示，安坑段四城小段204地號部份土地位於
        本市○○路○段595號、595之1號、595之2號、595之3號
        前道路柏油依里長（日興里）、里民陳述，道路柏油（
        寬5至8公尺，長約60公尺）施作已超過20年，最初係依
        里長、里民建議由新店市公所鋪設，期間公所有再派承
        商修補坑洞…」等語（見本院卷第27頁），為其發現未
        經斟酌之證物，且一旦經斟酌後，再審原告即應受有利
        益之裁判云云。因台北縣工務局於上開函內己載明：「
        本案經新店市公所於95年11月14日現場勘查後表示．．
        ．，」，而為上開之函覆，故上開函文係以新店市公所
        95年11月14日會勘紀錄為依據。而新店市公所95年11月
        14日之會勘紀錄業經原確定判決斟酌在案，認該會勘紀
        錄係再審被告之承辦人於會勘現場，依里長及其他里民
        之陳述內容作成，非再審被告於訴訟外之自認，且依前
        開文字內容，再審被告亦無承認該柏油路面為其所鋪設
        之意，自難據為再審被告鋪設上開柏油路面之證據（見
        原確定判決第3頁）。從而，再審原告提出之台北縣工
        務局上開函文，縱經斟酌，其結論亦與新店市公所於95
        年11月14日會勘紀錄相同，難認再審原告可受較有利益
        之裁判。揆諸前開說明，再審原告此部分主張尚與民事
        訴訟法第496條第1項第13款之規定不符。
      (3)本件再審原告提出再審被告96年4月13日北縣店建字第
        0960012072號函，主張再審被告業已承認系爭土地之道
        路係屬應辦理徵收而未徵收之土地，並由再審被告管理
        ，故其道路上之柏油當然是由再審被告所鋪設無訛，此
        為再審原告發現未經斟酌之證物，且一旦經斟酌後，再
        審原告即應受有利益之裁判云云。查因再審原告不服再
        審被告96年2月27日北縣店建字第0960007728號函未核
        發予農業用地作農業使用證明書之處分，因而提起訴願
        ，再審被告於回覆台北縣政府時，已併以副本寄送再審
        原告己○○，業據上開函文之副本收受欄內記載明確，
        故尚難認再審原告於原確定判決程序不知有此證物，現
        始知之；另再審被告之上開函文，雖援引行政院農業委
        員會95年6月13日農企字第095131496號函，惟其係為表
        明得分別估算非農地使用之土地面積，並僅就農業用地
        部分土地查核發給農業用地作農業使用證明書（見本院
        卷第28頁），並非再審被告承認系爭土地之道路為其所
        鋪設。故再審原告主張依上開函文所示，再審被告業已
        承認系爭土地之道路係屬應辦理徵收而未徵收之土地，
        並由再審被告管理，故其道路上之柏油當然是由再審被
        告所鋪設無訛云云，尚與上開函文內容不符。從而，上
        開函文，縱經斟酌，仍不能認再審原告可受較有利益之
        裁判，再審原告此部分主張亦難認有理由。
五、綜上所述，再審原告主張原確定判決有民事訴訟法第496條
    第1項第1款、第13款規定之再審理由，據以提起本件再審之
    訴，為無理由，應予駁回。
六、據上論結，本件再審之訴為無理由，依民事訴訟法第505條
    、第78條，判決如主文。
中    華    民    國    98    年    8     月    12    日
                    民事第十四庭
                        審判長法  官  張  蘭
                              法  官  鄭純惠
                              法  官  邱瑞祥
正本係照原本作成。
如不服本判決，應於收受送達後20日內向本院提出上訴書狀，其
未表明上訴理由者，應於提出上訴後20日內向本院補提理由書狀
（均須按他造當事人之人數附繕本）上訴時應提出委任律師或具
有律師資格之人之委任狀；委任有律師資格者，另應附具律師資
格證書及釋明委任人與受任人有民事訴訟法第466條之1第1項但
書或第2項（詳附註）所定關係之釋明文書影本。
中    華    民    國    98    年    8     月    12    日
                              書記官  明祖星
附註：
民事訴訟法第466條之1（第1項、第2項）：
對於第二審判決上訴，上訴人應委任律師為訴訟代理人。但上訴
人或其他法定代理人具有律師資格者，不在此限。
上訴人之配偶、三親等內之血親、二親等內之姻親，或上訴人為
法人、中央或地方機關時，其所屬專任人員具有律師資格並經法
院認為適當者，亦得為第三審訴訟代理人。


司法院資訊處製作；財團法人民間司法改革基金會備份。
